【裁判字號】    97,重上,216
【裁判日期】    971217
【裁判案由】    拆屋還地
【裁判全文】
臺灣高等法院民事判決                 97年度重上字第216號
上  訴  人  乙○○○○
法定代理人  甲○○
訴訟代理人  吳麗雲律師
被上訴人    丁○
            戊○○
            丙○○
共      同
訴訟代理人  黃秀禎律師
複代理人    楊宗翰律師
上列當事人間請求拆屋還地事件，上訴人對於中華民國97年3月
14日臺灣臺北地方法院95年度重訴字第294號第一審判決提起上
訴，並為訴之追加，本院於97年12月3日言詞辯論終結，判決如
下：
    主  文
上訴及追加之訴均駁回。
第二審及追加之訴訴訟費用由上訴人負擔。
    事實及理由
一、按於第二審為訴之變更或追加，非經他造同意，不得為之。
    但請求之基礎事實同一者，不在此限。民事訴訟法第446條
    第1項、第255條第1項第2款定有明文。所謂請求之基礎事實
    同一，係指變更或追加之訴與原訴之主要爭點有其共同性，
    各請求所主張之利益在社會生活上可認係屬同一或關連之紛
    爭，而就原請求之訴訟及證據資料，於繼續審理時，在相當
    程度範圍內具有同一性或一體性，得期待於後請求之審理予
    以利用，俾先後兩請求得在同一程序中一併解決，避免重複
    審理者，最高法院90年度台抗字第287號裁定亦採此見，可
    資參酌。本件上訴人於原審起訴主張其所有系爭土地遭被上
    訴人無權占有，依民法第767條規定請求被上訴人拆屋還地
    ，被上訴人則以兩造間有不定期租賃關係，渠等係有權占有
    等語置辯。嗣上訴人於民國97年5月22日具狀追加備位之訴
    ，主張若認上訴人與被上訴人丁○間有不定期租賃關係存在
    ，因被上訴人丁○以系爭土地供違反法令之使用，及將系爭
    土地部分轉租予他人，上訴人依土地法第103條第2、3款規
    定終止租約，並以該前開書狀之送達，為終止租約之意思表
    示，暨依租賃物返還請求權及民法第767條規定請求被上訴
    人拆屋及遷讓返還土地（見本院卷第38至41、71至72頁）。
    是上訴人追加之備位之訴與原審起訴之先位之訴法律關係雖
    有變動，惟均主張被上訴人無權占有系爭土地，其請求基礎
    社會事實應屬同一，其訴之追加應予准許，合先敘明。
二、上訴人主張：坐落台北市○○區○○段5小段310地號土地為
    上訴人所有。上訴人管理人原為訴外人高頭北，其於40年5
    月14日死亡後，上訴人未改選管理人，致上訴人所有廟產無
    人管理，被上訴人丁○及其他攤販遂趁機占用廟埕空地營業
    ，被上訴人丁○復未經上訴人同意，逕自於系爭土地如原判
    決附圖所示甲、甲1、甲2部分及乙、乙1、乙2部分，各搭蓋
    系爭37之6號、37之24號之未經保存登記建物與雨遮，嗣又
    將系爭37之6號、37之24號建物分別借予其子即被上訴人戊
    ○○及丙○○使用，經營「順其自然精品服飾」及「馨莎精
    品服飾」等店面。因被上訴人均屬無權占有系爭土地，爰依
    民法第767條規定請求被上訴人丁○應將前述建物拆除將占
    用土地返還上訴人，被上訴人戊○○、丙○○應分別自系爭
    37之6號、37之24號建物遷出，將占用土地返還上訴人。原
    審為上訴人全部敗訴之判決，上訴人不服提起上訴，並為追
    加主張如認上訴人與被上訴人丁○間有不定期租賃關係存在
    ，惟被上訴人丁○以系爭土地供違反法令之使用，及將系爭
    土地部分轉租予他人使用，上訴人依土地法第103條第2、3
    款規定終止租約，並以97年5月22日追加狀之送達，為終止
    租約之意思表示，暨依租賃物返還請求權及民法第767條規
    定請求被上訴人拆屋及遷讓返還土地，而為預備訴之追加。
    其上訴聲明：(1)原判決廢棄。(2)被上訴人丁○應將坐落台北
    市○○區○○段5小段310地號土地上，如原判決附圖所示甲
    、甲1、甲2部分，面積為23.65平方公尺，門牌號碼為台北
    市○○區○○街37之6號，及原判決附圖所示乙、乙1、乙2
    部分，面積為29.99平方公尺，門牌號碼為台北市○○區○
    ○街37之24號之連接未登記建物及雨遮拆除，並將該土地返
    還上訴人。(3)被上訴人戊○○應自坐落台北市○○區○○段
    5小段310地號，如原判決附圖所示甲、甲1、甲2部分，面積
    為23.65平方公尺，門牌號碼為台北市○○區○○街37之6號
    之未登記建物遷出，並將該土地返還上訴人。(4)被上訴人丙
    ○○應自坐落台北市○○區○○段5小段310地號，如原判決
    附圖所示乙、乙1、乙2部分，面積為29.99平方公尺，門牌
    號碼為台北市○○區○○街37之24號之未登記建物遷出，並
    將該土地返還上訴人。(5)願供擔保請准宣告假執行。其追加
    預備訴之聲明為：(1)被上訴人丁○應將坐落台北市○○區○
    ○段5小段310地號土地上，如原判決附圖所示甲、甲1、甲2
    部分，面積為23.65平方公尺，門牌號碼為台北市○○區○
    ○街37之6號，及原判決附圖所示乙、乙1、乙2部分，面積
    為29.99平方公尺，門牌號碼為台北市○○區○○街37之24
    號之連接未登記建物及雨遮拆除，並將該土地返還上訴人。
    (2)被上訴人戊○○應自坐落台北市○○區○○段5小段310地
    號，如原判決附圖所示甲、甲1、甲2部分，面積為23.65平
    方公尺，門牌號碼為台北市○○區○○街37之6號之未登記
    建物遷出，並將該土地返還上訴人。(3)被上訴人丙○○應自
    坐落台北市○○區○○段5小段310地號，如原判決附圖所示
    乙、乙1、乙2部分，面積為29.99平方公尺，門牌號碼為台
    北市○○區○○街37之24號之未登記建物遷出，並將該土地
    返還上訴人。(4)願供擔保請准宣告假執行。
三、被上訴人則以：依上訴人歷來所寄發予被上訴人之函文暨上
    訴人收取「租金」之行為，足資確認上訴人與被上訴人丁○
    間確有不定期租賃契約關係。且上訴人現任法定代理人甲○
    ○曾以上訴人名義發文予台北市政府建管處，其文中第二點
    謂「本廟外圍之攤商係向本廟租地…」，可知上訴人亦自承
    與丁○間有租賃關係存在。再者，由上訴人第一屆信徒大會
    所通過之乙○○○○管理委員會組織章程第7章經費第4項「
    本廟前左右庭提供使用所得收入款」記載可知，上訴人不僅
    承認與被上訴人丁○間之租賃關係，且將丁○及其他攤販等
    所繳納之租金視為集應廟之經費來源。又被上訴人否認有違
    反法令使用系爭土地或轉租予他人之情事。且依戶籍登記謄
    本記載，被上訴人丁○早於57年間即已遷入系爭土地上之建
    物，可證系爭建物早於57年間即已存在。況「乙○○○○」
    係於74年才被列為國家三級古蹟，文化資產保護法係於71年
    始公布施行，且無溯及既往規定，上訴人自無從據此主張上
    訴人有土地法第103條第2款事由等語，資為抗辯。其答辯聲
    明：(1)上訴及追加之訴均駁回。(2)如受不利判決願供擔保請
    准宣告免為假執行。
四、查坐落台北市○○區○○段5小段310地號土地為上訴人所有
    。被上訴人丁○於系爭土地上搭建門牌號碼台北市○○區○
    ○街37之6號及同街37之24號之未辦理第一次建物登記之建
    物及雨遮，其位置及面積詳如原判決附圖甲、甲1、甲2及乙
    、乙1、乙2所示。丁○並將系爭37之6號建物借予其子戊○
    ○，將系爭37之24號建物借予其子丙○○居住使用迄今。上
    開各情為兩造所不爭執（見原審卷第168、218頁），有台北
    市寺廟登記表、土地登記謄本可證（見原審卷第10、14、77
    頁），並經原審履勘現場及囑託台北市古亭地政事務所人員
    勘測屬實，有勘驗筆錄及土地複丈成圖附卷可稽（見原審卷
    第122、123、130頁）。
五、上訴人主張被上訴人無權占有系爭土地，被上訴人對占用乙
    節固無爭執，惟辯稱上訴人與被上訴人丁○間有不定期租賃
    關係存在，且否認有違反法令使用系爭土地或轉租他人情事
    ，而以前詞置辯。經查：
(一)上訴人曾於78年6月4日函知被上訴人丁○謂：「主旨：為辦理
  承租戶換約事，請攜帶私章前來本廟。說明：茲定於本（6）
  月12日（星期一）下午2時於本廟召開協商換訂新約，敬請土
  地使用攤戶屆時前來辦理換約為禱。」（見原審卷第30-1頁）
  復於78年6月19日函知丁○謂：「台端使用本廟所有土地，頃
  因政府地價稅急遽提高，本廟不勝負擔，唯有分攤使用費上並
  須重新訂立合約書起見，訂於民國78年6月23日農曆5月20日（
  星期五）下午2點正前來本廟辦理手續」（見原審卷第31頁）
  另於92年1月6日委請徐南城律師發函予丁○，其函文記載：「
  代當事人乙○○○○聲明台端承租使用之台北市○○區○○段
  5小段310地號上之門牌台北市○○區○○街37之24之基地之租
  金自92年1月1日起調整為每平方公尺新台幣（下同）5142元。
  」（見原審卷第32頁）而上訴人前總幹事高春吉蓋章之原承租
  戶使用位置圖亦載明被上訴人丁○為承租戶之一（見原審卷第
  34頁），上訴人現任管理人以上訴人名義發函予台北市政府工
  務局建築管理處，亦謂：「本廟外圍之攤商係向本廟租地」（
  見原審卷第84頁）。足證被上訴人辯稱丁○係向上訴人不定期
  租賃系爭土地乙節非虛。
(二)次查，證人即曾任上訴人廟祝高良臣於原審證稱：收取攤販的
  管理費是否都由廟祝去收，都是廟方總務高洋志先將管理費收
  據寫好後，交給我去收取。都是總務寫好收據叫我們去收。我
  們是按照攤販使用的面積收取等語（見原審卷第271至272頁）
  。證人即上訴人前任出納高清輝（現擔任上訴人廟祝）亦於原
  審證稱：自86年至90年擔任出納。在我擔任出納時，攤販管理
  費收據都是我在寫的，我離職後，就是由總務在做。收取攤販
  的管理費都由廟祝去收。擔任出納時有調整管理費，因為所收
  管理費不足繳地價稅，所以有調整過。當時高金五只是出名召
  集攤販討論提高管理費的事，實際上是由高春吉、甲○○、高
  洋志及我負責協調。我們是按照攤販使用的面積收取。除了提
  供土地外，廟方沒有提供攤販任何服務，調整費用是以地價為
  準，地價稅漲就會請攤販來談。出租或租金都是一般通俗的說
  法，直到現在我們去收管理費時也沒有辦法改掉租金的說法等
  語（見原審卷第272至274頁）。證人高洋志於原審及台灣台北
  地方法院92年度店簡字第230號返還攤位等事件中，亦證稱上
  訴人之管理委員會成立後將租金調整，乘以倍數，並按攤販以
  前做生意的地點劃分攤位，自92年開始都是由伊寫好收據交給
  廟祝去收等語（見原審卷第85至88頁）。被上訴人復提出攤位
  管理費收據為佐（見原審卷第35頁），益證上訴人與被上訴人
  丁○間確有不定期租賃關係存在，且被上訴人丁○均有依約繳
  納租金。
(三)上訴人雖謂其所收取者為攤位管理費，非屬租金性質，且在上
  訴人現任法定代理人甲○○就任前，上訴人無合法管理人及管
  理委員會，前開函文均屬無權代理，對上訴人不生效力云云。
  惟按凡使用收益他人之物，而支付對價者，即屬租賃，至其所
  支付之對價是否稱為租金，在非所問。最高法院80年度台上字
  第1534號、85年度台上字第2582號裁判見解亦同，可資參照。
  查證人高良臣及高清輝均證稱上訴人係按攤販使用之面積收取
  「攤位管理費」，證人高清輝並證稱渠等在收取「攤位管理費
  」時均稱是收租，且廟方除提供土地外，並未提供攤販其他服
  務等語，業如上述，顯見「攤位管理費」確為攤販使用土地之
  對價，揆諸前揭說明，其性質自屬租金無訛，不因上訴人使用
  名稱不同而異其性質。再者，上訴人之管理人或管理委員會是
  否經合法選任，乃上訴人內部組織問題，依前述證人高良臣、
  高清輝、高洋志證言，上訴人既已派員收取「攤位管理費」作
  為使用土地之對價，顯已收取租金，自不得以其內部有無合法
  管理人或管理委員會而更異其收租之事實。
(四)承前述，上訴人與被上訴人丁○間確有不定期租賃關係存在，
  故被上訴人辯稱渠等係有權占有乙節，即堪信實。
(五)上訴人另主張系爭土地地目為祠，且「乙○○○○」已被列為
  國家三級古蹟，都市計劃變更為「保存區」，被上訴人丁○於
  系爭土地搭蓋違章建築經營生意迄今，顯屬違反法令之使用，
  其得依土地法第103條第2款規定終止租約，收回土地云云。按
  土地法第103條第2款固規定租用建築房屋之基地，承租人以基
  地供違反法令之使用時，出租人得收回土地。但查，丁○早於
  57年間即已遷入系爭土地上之建物，此觀卷附戶籍謄本甚明（
  見原審第28、29頁），而「乙○○○○」係於74年方被列為國
  家三級古蹟，有第三級古蹟乙○○○○修護工程碑記可稽（見
  原審卷第105頁），且文化資產保存法係於71年5月26日始公佈
  施行，且無溯及既往規定。又台北市土地可否開發建築，係以
  「台北市土地使用分區管制規則」之土地使用分區允許之使用
  類組及該地區細部計畫之規定予以審核，與土地編定之「地目
  」類組無涉。而台北市政府於76年3月12日府工二字第150313
  號公告「修訂福和橋引道以南、羅斯福路、萬盛街附近、興隆
  路、景興路、風景區界線、景美溪、新店溪以東所圍地區細部
  計畫（第二次通盤檢討）暨配合修訂主要計畫案」並無就保存
  區之使用做必要之規定及限制。另依台北市政府都市發展局97
  年10月6日市都規字第09734921300號函示，都市計畫發布實施
  後不合使用分區規定者，其原有合法使用者仍得繼續為原來之
  使用。故系爭土地若屬原有合法使用，仍得依商業區之規定使
  用至新建為止。此分據台北市建築管理處97年8月13日北市都
  建照字第09768685600號函、台北市政府都市發展局97年10月6
  日北市都規字第09734921300號函、台北市政府文化局97年10
  月13日北市文化二字第09732755300號函（見本院卷第111、12
  3、1 24、126、127頁）。查，系爭土地地目為祠，其使用分
  區於70年間都市計畫被編為「第三種商業區」，因74年間「乙
  ○○○○」被列為國家三級古蹟，76年間都市計畫方變更為「
  保存區」，此據上訴人自承在卷（見本院卷第142頁），並有
  土地登記謄本及台北市政府都市發展局都市計畫公共設施用地
  及土地使用分區證明書可參（見本院卷第96、97頁）。是系爭
  土地之使用並不受地目限制，被上訴人早於74年前即在其上經
  營商業，揆諸前揭函示說明，並未違反分區使用之規定。則上
  訴人主張依土地法第103條第2款規定終止租約，即無可採。
(六)上訴人復主張被上訴人丁○將系爭土地轉租予他人使用，其得
  依土地法第103條第3款規定終止租約云云。惟按當事人主張有
  利於己之事實者，就其事實有舉證之責任。民事訴訟法第277
  條本文著有規定。故民事訴訟如係由原告主張權利者，應先由
  原告負舉證之責，若原告先不能舉證，以證實自己主張之事實
  為真實，則被告就其抗辯事實即令不能舉證，或其所舉證據尚
  有疵累，亦應駁回原告之請求（最高法院17年上字第917號判
  例參照）。被上訴人堅詞否認有將系爭土地轉租予他人，而上
  訴人復自承其就被上訴人丁○轉租予何人、租金若干，承租範
  圍等無法提出任何積極證據（見本院卷第114頁）。至上訴人
  雖提出現場照片（見本院卷第46至48、104至107頁），惟觀其
  拍攝內容僅為有不同人於被上訴人之建物門前擺攤做生意，尚
  無從據此證明被上訴人有將系爭土地轉租予該等攤販。至證人
  高清輝固於原審證稱丁○門前早上有租予他人（見原審卷第27
  3頁），惟其亦自承不清楚租約內容，足見其所陳述者乃屬傳
  聞證據，依法無證據能力，自不得採為不利於被上訴人之論據
  。此外，上訴人就其主張未能提出其他證據以實其說，依前揭
  規定及判例意旨，自難採信。
六、綜上，被上訴人辯稱丁○與上訴人間有不定期租賃契約關係
    存在，渠等係有權占有，且無土地法第103條第2款、第3款
    事由，上訴人終止租約非屬合法等語，應堪憑信。從而，上
    訴人依民法第767條規定及租賃物返還請求權，請求(1)被上
    訴人丁○應將坐落台北市○○區○○段5小段310地號土地上
    ，如原判決附圖所示甲、甲1、甲2部分，面積為23.65平方
    公尺，門牌號碼為台北市○○區○○街37之6號，及原判決
    附圖所示乙、乙1、乙2部分，面積為29.99平方公尺，門牌
    號碼為台北市○○區○○街37之24號之連接未登記建物及雨
    遮拆除，並將該土地返還上訴人；(2)被上訴人戊○○應自坐
    落台北市○○區○○段5小段310地號，如原判決附圖所示甲
    、甲1、甲2部分，面積為23.65平方公尺，門牌號碼為台北
    市○○區○○街37之6號之未登記建物遷出，並將該土地返
    還上訴人；(3)被上訴人丙○○應自坐落台北市○○區○○段
    5 小段310地號，如原判決附圖所示乙、乙1、乙2部分，面
    積為29.99平方公尺，門牌號碼為台北市○○區○○街37之2
    4號之未登記建物遷出，並將該土地返還上訴人；洵屬無據
    ，不應准許。其假執行之聲請亦失所附麗，應併予駁回。原
    審為上訴人敗訴之判決，及駁回其假執行之聲請，並無不合
    。上訴意旨指摘原判決不當，求予廢棄改判，為無理由，應
    予駁回。上訴人所為預備訴之追加，亦無理由，併予駁回。
七、據上論結，本件上訴及追加之訴均為無理由，依民事訴訟法
    第449條第1項、第78條，判決如主文。
中    華    民    國    97    年    12    月    17    日
                    民事第一庭
                        審判長法  官  張耀彩
                              法  官  林金吾
                              法  官  盧彥如
正本係照原本作成。
如不服本判決，應於收受送達後20日內向本院提出上訴書狀，其
未表明上訴理由者，應於提出上訴後20日內向本院補提理由書狀
（均須按他造當事人之人數附繕本）上訴時應提出委任律師或具
有律師資格之人之委任狀；委任有律師資格者，另應附具律師資
格證書及釋明委任人與受任人有民事訴訟法第466條之1第1項但
書或第2項（詳附註）所定關係之釋明文書影本。
中    華    民    國    97    年    12    月    17    日
                              書記官  鄭兆璋
附註：
民事訴訟法第466條之1（第1項、第2項）：
對於第二審判決上訴，上訴人應委任律師為訴訟代理人。但上訴
人或其他法定代理人具有律師資格者，不在此限。
上訴人之配偶、三親等內之血親、二親等內之姻親，或上訴人為
法人、中央或地方機關時，其所屬專任人員具有律師資格並經法
院認為適當者，亦得為第三審訴訟代理人。


司法院資訊處製作；財團法人民間司法改革基金會備份。
